臺灣高等法院民事判決　　　　　　　　 99年度重上字第400號
上　訴　人
即被上訴人　許連蓁
訴訟代理人　林慶苗律師
被 上 訴人
即 上 訴人　許銘輝
　　　　　　許銘杰
上列當事人間請求撤銷買賣契約等事件，兩造對於中華民國99年
5月25日台灣台北地方法院99年度重訴字第8號第一審判決各自提
起上訴，本院於100年5月3日言詞辯論終結，判決如下：
    主  文
兩造上訴均駁回。
第二審訴訟費用由兩造各自負擔。
    事實及理由
一、上訴人即被上訴人許連蓁（下稱許連蓁）起訴主張：
  (一)許連蓁前與配偶共同出資，以許連蓁名義購買坐落台北市
      中正區○○段○○段第683地號土地（下稱系爭土地），並
      在其上興建四層樓房屋（即台北市○○路○ 段78號1至4樓
      ，下稱系爭房屋）後，將系爭房屋1、4樓及系爭土地持分
      1/3 登記為許連蓁所有，系爭房屋2、3樓及系爭土地持分
      各1/3 則分別信託登記在被上訴人即上訴人許銘輝、許銘
      杰名下。而許連蓁因高齡而心智老化衰退，自民國91年4
      月起經三軍總醫院神經科診斷患有顯著運動障礙，日常生
      活無法自理，嗣於97年6 月10日因蜂窩性組織炎及糖尿病
      等症狀至台大醫院急診住院，於同年7月3日始出院，詎許
      銘杰於民國97年8 月12日，以輪椅將許連蓁推至地政事務
      所，令當時對於表示行為欠缺認識、未遑注意及熟慮之許
      連蓁在其事先完成之文件上簽名，許連蓁其後始知該文件
      內容係以新台幣（下同 ）80,200元將系爭房屋1樓應有部
      分6/10、4/10分別出售並移轉予許銘輝、許銘杰，爰依民
      法第74條、第88條、第113條、第114條之規定，請求撤銷
      兩造就系爭房屋1 樓之買賣契約及所有權移轉登記行為，
      許銘輝、許銘杰應將系爭1 樓房屋之所有權移轉登記予以
      塗銷後回復登記為許連蓁所有。
  (二)許銘輝、許銘杰假借照顧許連蓁之便，先於97年8月4日將
      許連蓁於聯邦銀行公館分行（下稱聯邦銀行）2 筆本金為
      989,100元、653,569元（加計利息後分別為999,657元、6
      60,544元）之定期存款（存單認證號碼：00000000、0000
      0000）辦理解約存入帳戶，並於同日偽造許連蓁名義將該
      帳戶存款共計211萬元轉匯至許連蓁於台灣銀行公館分行0
      00000000000 號帳戶（下稱台銀帳戶），再於翌日持偽造
      許連蓁名義之取款條自台銀帳戶內提領110萬元， 贈與許
      銘輝之子許恒碩、許銘杰之女許雅淳各55萬元。又訴外人
      劉淑霞前向許連蓁承租系爭房屋1 樓，並簽發面額各20萬
      元之支票12紙預付1 年租金，經許連蓁委請許銘輝、許銘
      杰將租金支票存入許連蓁聯邦銀行帳戶，詎許銘輝、許銘
      杰竟於97年8月26日盜領其中97年8月份至98年2月份共7紙
      租金支票合計140萬元，且侵吞於97年9月19日到期之押租
      金80萬元定期存單。為此，依民法184 條第1項或第179條
      之規定，請求擇一判命許銘輝、許銘杰返還許連蓁330 萬
      元並加計自起訴狀繕本送達翌日起算之利息。
  （原審判決許銘輝、許銘杰應給付許連蓁租金140 萬元及押金
    80萬元，共220萬元及加計自98年8月25日起算之法定遲延利
    息；而駁回上訴人其餘之訴。兩造各就敗訴部分，分別提起
    上訴。）
    並於本院聲明：
    (一)上訴聲明：
      1.原判決不利於許連蓁部分廢棄。
      2.上開廢棄部分，兩造於97年8月4日就系爭房屋1樓所為
        買賣契約之債權行為及97年8月15日所有權移轉登記之
        物權行為，均應予撤銷。
      3.許銘輝、許銘杰應將前項以買賣為原因之系爭1樓房屋
        於97年8月15日所為之所有權移轉登記予以塗銷，並回
        復登記為許連蓁所有。
      4.許銘輝、許銘杰應再給付許連蓁110萬元及自98年8月25
        日起至清償日止，按年息5%計算之利息。
      5.前項聲明，願供擔保，請准宣告假執行。
    (二)答辯聲明：駁回許銘輝、許銘杰之上訴。
二、被上訴人即上訴人許銘輝、許銘杰則抗辯如下：
  (一)許銘輝、許銘杰之曾祖父許子久委託許連蓁購買系爭土地
      並興建系爭房屋，而依曾祖父許子久之遺願，以許銘輝為
      曾長孫繼承許氏香火，許銘杰過房予曾祖母繼承游氏香火
      ，應分別取得系爭房屋1 樓持分各6/10、4/10。嗣許連蓁
      於96年12月27日至法院親自書寫長達3 頁之遺囑，經公證
      人確定其自由意志，做成認證書後，再於97年3 月31日赴
      法院親筆說明前開公證遺囑之理由，始於97年8月4日簽立
      出售系爭房屋1 樓應有部分各6/10、4/10予許銘輝、許銘
      杰之買賣契約（下稱系爭買賣契約），並於97年8 月12日
      辦理所有權移轉登記，實非心神喪失者得以完成。況依台
      大醫院及三軍總醫院於98年所開立之證明，均與心智狀態
      無關，無法證明許連蓁在為系爭買賣契約意思表示及移轉
      所有權移轉登記時沒有行為能力，許連蓁所言其對於過戶
      文件之內容，毫無知悉，並不真實。
  (二)許銘輝、許銘杰自許連蓁銀行帳戶提領110 萬元贈與許銘
      杰之子許恒碩、許銘杰之女許雅淳各55萬元，係經許連蓁
      授權並交付定存單及印章始得為之，此有上訴人親筆之贈
      與契約及國稅局贈與稅繳清證明書可證。至於系爭房屋1
      樓出租期間至99年3 月26日，系爭押金80萬元已於租期屆
      至後返還承租人劉淑霞，而許銘輝、許銘杰既已移轉取得
      系爭房屋1樓產權，依買賣不破租賃原則及民法第295條之
      規定，自併隨取得系爭房屋1樓租金140萬元之從權利。
    並於本院聲明：
    (一)上訴聲明：
      1.原判決不利於許銘輝、許銘杰部分廢棄。
      2.上開廢棄部分，許連蓁於第一審之訴及假執行之聲請均
        駁回。
    (二)答辯聲明：駁回許連蓁之上訴。
三、兩造不爭執之事實：
（一）許銘輝、許銘杰之曾祖父許子久於46年9月2日出售其所有
      之兩筆房地，所得資金共計15萬元。
（二）許銘杰於55年間過房予曾祖母許游桃，以傳續游姓宗祠之
      香火。
（三）許連蓁於60年12月23日購買系爭土地，價金為516,300元
      。
（四）許連蓁設於聯邦銀行帳戶內之211 萬元存款於97年8月4日
      轉匯至許連蓁設於台銀帳戶，並經許銘杰於97年8月5日提
      領110萬元（下稱系爭存款）， 再分別存入55萬元至許銘
      輝之子許恒碩、許銘杰之女許雅淳帳戶。
（五）許銘輝、許銘杰於97年8月26日兌領系爭房屋1樓之未到期
      租金支票7紙及80萬元之押租金定期存單。
（六）許連蓁就系爭房屋1樓於97年8月12日在台北市古亭地政事
      務所（下稱古亭地政）以買賣名義辦理移轉登記予許銘輝
      、許銘杰共有（應有部分各為6/10、4/10），買賣價金為
      80,200元。
四、兩造之爭點及論據：
    許連蓁主張其係陷於錯誤且未能熟慮之情形下，以顯不相當
    之對價，就系爭房屋1 樓與許銘輝、許銘杰訂立系爭買賣契
    約並移轉所有權，依法自得予以撤銷；又許銘輝、許銘杰偽
    造文書盜領許連蓁系爭存款110萬元，並侵占系爭房屋1樓之
    租金140 萬元及押租金80萬元等語。為許銘輝、許銘杰所否
    認，並以前揭情詞置辯。是本件兩造之爭點為：(一)許連蓁
    依民法第74條或第88條撤銷系爭1 樓房屋之買賣債權契約及
    移轉登記物權行為，有無理由？(二)許連蓁依侵權行為或不
    當得利之法律關係，請求許銘輝、許銘杰返還系爭存款110
    萬元，有無理由？(三)許連蓁依侵權行為或不當得利之法律
    關係，請求許銘輝、許銘杰返還領取之租金共140 萬元及押
    租金80萬元，有無理由？茲分別論述如下：
  (一)關於許連蓁撤銷系爭房屋之買賣契約及移轉登記行為之爭
      點：
    １、本件許連蓁為許銘輝、許銘杰之母，於60年12月23日以
        其名義向訴外人陳振煌買受系爭土地後，所有權登記為
        兩造共有，應有部分各1/3；系爭土地上建有4層樓之系
        爭房屋，其中1、4樓原登記為許連蓁所有，2、3樓則分
        別登記為許銘輝、許銘杰所有。嗣兩造於97年8月4日訂
        立系爭買賣契約，內容為許連蓁以80,200元之價格將系
        爭1 樓房屋出售予許銘輝6/10、許銘杰4/10；許連蓁並
        於97年8月12日將系爭1樓房屋以買賣為登記原因，移轉
        登記為許銘輝、許銘杰共有（持分各為6/10、4/10）之
        事實，為兩造所不爭執，並有土地登記申請書、台北市
        稅捐稽徵處中正分處97年契稅繳款書、土地建築改良物
        所有權買賣移轉契約書附卷可稽（見原審審重訴字卷頁
        75-77、89-93），堪信為真實。
    ２、按意思表示之內容有錯誤，或表意人若知其事情即不為
        意思表示者，表意人得將其意思表示撤銷之。但以其錯
        誤或不知事情，非由表意人自己之過失者為限。當事人
        之資格或物之性質，若交易上認為重要者，其錯誤，視
        為意思表示內容之錯誤，民法第88條定有明文。而所謂
        「錯誤」係指表意人為意思表示時，因認識不正確或欠
        缺認識，以致內心之效果意思與外部之表示行為不一致
        之謂。又主張因錯誤而為表示之當事人，應就此項事實
        ，負舉證之責任。許連蓁主張其因心智缺陷，對意思表
        示欠缺認識致陷於錯誤而訂立系爭買賣契約並移轉系爭
        1 樓房屋所有權等語，既為許銘輝、許銘杰所否認，依
        上開說明，許連蓁自應就此主張之事實，負舉證之責任
        。經查：
      (1)許連蓁主張其心智老化衰退，自91年4 月起至三軍總醫
        院神經科就診，經長期追蹤診斷患有顯著運動障礙，日
        常生活無法自理，嗣於97年6 月10日又因蜂窩性組織炎
        及糖尿病等症狀，至台大醫院急診住院，於同年7月3日
        始出院，固據提出與所述相符之診斷證明書2 紙（見原
        審重訴字卷頁17、18），惟上開僅係身體病症之診斷，
        尚不涉及精神及心智狀態之判斷，自無從據以認定許連
        蓁於簽訂系爭買賣契約及辦理移轉登記時有其所指心智
        缺陷之情形。又許連蓁另以其於96年看診紀錄有「中樞
        性之眩暈」、服藥副作用有「頭痛、頭昏、暈眩」等症
        狀云云，縱認屬實，核與所稱之心智缺陷仍屬有間，且
        難據此認定其於為上開行為時確有「眩暈」等之症狀發
        生，則在別無佐證之情形下，自無從進一步推認因此致
        其不能為意思表示或受意思表示，或其辨識意思表示效
        果之能力顯有不足。
      (2)許連蓁於96年12月27日立自書遺囑，其遺囑內容關於系
        爭1樓房屋之部分係記載：「…2.座落台北市○○路○段
        78號一層建物及防空避難室所有權全部（持如附件二）
        由長子許銘輝繼承持分十份之六，由次子許銘杰繼承持
        分拾分之四」等語（見原審審重訴字卷頁109）。 該遺
        囑並經許連蓁持向原法院公證處請求認證，經公證人陳
        靜心於96年12月27日辦理認證（原法院96年度北院認字
        第013001833號）， 其認證書記載：「立遺囑人許連蓁
        （年籍略）、請求認證之文書名稱：自書遺囑、認證之
        意旨：一後附之自書遺囑由請求人到場承認為其簽名或
        蓋章，經公證人核對其身分證明文件無誤。二公證人詢
        明立遺囑人確係明瞭遺囑內容。立遺囑人並表明：該遺
        囑為其依民法第壹仟壹佰玖拾條所規定方式自己書寫全
        文並簽名，且遺囑係其於自由意志下所立。」等語（見
        原審審重訴字卷頁107）；嗣上訴人於97年3月27日再向
        原法院公證處提出認證理由說明書，內載：「我許連蓁
       （年籍略）於96.12.27認證96年度北院認字第013001833
        文書說明理由如下：1.依習俗長子許銘輝傳我許家香火
        次子許銘杰傳另房游氏祖先。2.長女許淑德，自從與林
        振堂結婚，林家已經居住我許家房舍30多年其2 名女兒
        幼年也由我許家帶大，我許家子孫反而要自己努力在外
        打拼生活居住顯對不起許家祖先。3.為對許家祖先交代
        調整身後事理由如上。…」等語，並經原法院公證處公
        證人陳靜心捺蓋戳章確認（見原審審重訴字卷頁114）
        。上開各情，為兩造所不爭執，並有認證書、自書遺囑
        、認證理由說明書在卷可憑（見審重訴字卷頁107-114
        ）。
      (3)又證人即公證人陳靜心於原審證稱：「（附件一、二立
        遺囑人是否有印象？）不確定是否坐輪椅，一般如果看
        的出意識不清，我們不會辦理作認證。自書遺囑必須親
        自書寫，所以我們會確定這遺囑是否你親自書寫，會問
        這是不是你寫的，簽名是否你簽的。通常我們會在認證
        請求書上請他再簽名，已確定這是否他的簽名。認證請
        求書我們自己留底」、「（認證理由說明書認證的過程
        ？）因為認證理由說明書不像自書遺囑需親自書寫，所
        以我們原則上確認本人親自簽名，但不確認是否本人親
        自書寫」、「（是否經過你認證，應該不會有心神喪失
        或其他類似狀況？）認證當時應該不會有」、「（本件
        情形有無就遺囑內容與許連蓁交談？）辦理認證通常會
        與當事人就內容確認，通常就是跟當事人講一遍是否就
        是這樣分，例如老大分多少，老二分多少，幾分之幾會
        與當事人確認。如果當事人說不是這樣，那我會認為當
        事人自己也不是很肯定，一般沒有見過這樣的情形」等
        語（見原審卷頁50反面-51）。 依證人陳靜心上開證述
        內容，堪認其辦理本件認證時，循例確認上開遺囑、認
        證書是否許連蓁親自簽名及內容是否許連蓁之真意等節
        ，據此尚難認許連蓁於辦理上開認證時有何意識或精神
        欠佳致無法認識或誤認之情事。
      (4)嗣兩造於97年8月4日訂立系爭買賣契約，及許連蓁本人
        於97年8月12日在古亭地政，將系爭1樓房屋以買賣為登
        記原因，辦理所有權移轉登記為許銘輝、許銘杰共有（
        應有部分各為6/10、4/10）之事實，為兩造所不爭執。
        而證人即承辦上開登記案件複審之古亭地政人員王百祿
        證稱：「案件備註欄當事人有親自來核對身分，且經由
        初審跟複審，我是擔任複審，複審部分通常我們是從身
        分證資料核對，初審會核對的比較詳細，但如果是老人
        家我會多問一點，看他對於本件的意思表示」、「（登
        記案卷上訴人許連蓁在上面有簽名，是否確認她有無親
        簽？如何確認？）有，當事人來地政事務所，我們依照
        規定核對本人身分，確認本人後才請他當場親自簽名，
        在我們面前親自簽給我們看，親簽完確認無誤後，我們
        就會核對我們的職章，依照土地登記規則第40條，我們
        的作業流程是本人親自到地政事務所，我們承辦人員會
        核對身分，確認無誤之後我們就會同時在備註欄核我們
        的職章」、「（你們會不會確認到場當事人的意識狀態
        ，如有心神喪失或精神耗弱或其他情形？）通常是老人
        家的話，初審做完時，我複核時，會在作確認，但本案
        時間太久我沒有印象」等語（見原審卷頁52-52反面）
        。質之證人即古亭地政人員洪宛君則證稱：「（有無確
        認申請人的真意是否要做這樣的移轉？）有，我們再核
        對身分時，會問申請人今天是否知道要辦怎樣的案件…
        …就是他要答的出今天要辦什麼事情，心神喪失跟精神
        耗弱我們當下無法判斷，就是確認他今天要辦什麼事情
        」等語在卷（見原審卷頁53-53反面）。互核以觀，足
        見古亭地政人員洪宛君、王百祿為初審、複審時，均先
        後向許連蓁本人確認是否欲移轉系爭1樓房屋無訛後始
        行辦理登記，亦難認許連蓁當時對於辦理系爭1樓房屋
        所有權登記之事有何欠缺認識之情形。
      (5)承上所述，許連蓁於96年12月27日自書遺囑並持向原法
        院公證處辦理認證，復於97年3 月27日提出認證理由書
        ，再於97年8月間親至古亭地政申辦系爭1樓房屋所有權
        移轉登記，業經法院公證人、地政人員分別確認其真意
        ，其先後歷經8個月期間，3次表達之意思，均欲將系爭
        1 樓房屋以6、4比例分配予許銘輝、許銘杰，前後一致
        ，並無歧異或反覆之情形。則許連蓁以其有顯著運動障
        礙、日常生活無法自理、蜂窩性組織炎、糖尿病、頭痛
        、頭昏、暈眩等症狀為由，主張陷於錯誤而訂立系爭買
        賣契約並移轉系爭1樓房屋所有權云云，衡情難採。
    ３、次按法院依民法第74條第1 項之規定撤銷法律行為或減
        輕給付，不僅須行為人有利用他人之急迫、輕率，或無
        經驗，而為法律行為之主觀情事，並須該法律行為，有
        使他人為財產上之給付，或為給付之約定，依當時情形
        顯失公平之客觀事實，始得因利害關係人之聲請為之。
        本件許連蓁另主張許銘輝、許銘杰有利用其急迫、輕率
        而簽訂系爭買賣契約及移轉登記之主觀情事，且該契約
        之內容對許連蓁而言顯失公平之客觀情事；既為許銘輝
        、許銘杰所否認，許連蓁就此主張之事實，亦應負舉證
        之責任。茲查：
      (1)兩造就系爭1 樓房屋於依系爭買賣契約所載內容，許連
        蓁出售系爭1 樓房屋予許銘輝、許銘杰之價金為80,200
        元，為兩造所不爭執。又許連蓁於97年12月27日、98年
        3 月27日之遺囑及認證理由說明書，均表示有於身後將
        系爭1 樓房屋移轉予許銘輝、許銘杰之意思，業如上述
        ，其於認證理由說明書復表明係基於習俗及傳承香火等
        原因以此方式分配財產，準此以觀，堪認許連蓁意在將
        系爭1 樓房屋無償分歸許銘輝、許銘杰所有。則許銘輝
        、許銘杰所辯基於節稅等考量，故兩造提前以買賣為原
        因辦理移轉登記，核與常情尚屬無違。而買賣價金之決
        定，本涉及買賣雙方考量各項主、客觀因素後加以磋商
        決定，尚無從僅以市價為衡量對價是否相當之唯一依據
        。況系爭1 樓房屋移轉登記，並不包括坐落之土地在內
        ，則兩造本於上開主觀因素考量而簽訂系爭買賣契約，
        雙方所約定之價金，自無從以一般買賣市價相據比較。
        是許連蓁以系爭1 樓房屋之買賣價金與市價顯不相當為
        由，主張該契約之內容對其顯失公平云云，尚難遽採。
      (2)又許連蓁於96年12月27日自書遺囑並持向原法院公證處
        辦理認證，復於97年3 月27日提出認證理由書，均經法
        院公證人確認其真意，其後再於97年8 月12日親自在古
        亭地政就系爭1 樓房屋簽立系爭買賣契約並辦理移轉登
        記予許銘輝、許銘杰共有（應有部分各為6/10、4/10）
        ，亦經初審及複審之地政人員分別確認其同意辦理系爭
        1 樓房屋所有權登記之真意，均如上述，準此以觀，實
        難認許連蓁有何因急迫、輕率而簽訂系爭買賣契約及移
        轉登記之主觀情事。則許連蓁依民法第74條第1 項之規
        定訴請撤銷系爭買賣契約及移轉登記行為，難認有據。
    ４、綜此，許連蓁就系爭1 樓房屋之買賣債權契約及移轉登
        記物權行為，依民法第88條主張撤銷，或依民法第74條
        訴請撤銷，均屬無據。則其進一步依民法第113條、第1
        14條之規定，請求許銘輝、許銘杰應將系爭1 樓房屋之
        所有權移轉登記予以塗銷後回復登記為許連蓁所有，即
        無理由，不應准許。
  (二)關於許連蓁請求許銘輝、許銘杰返還系爭存款110萬元之
      爭點：
    １、許銘輝、許銘杰於97年8月4日將許連蓁存於聯邦銀行2
        筆本金為989,100元及653,569元定期存款（存單認證號
        碼00000000、00000000）辦理解約存入該帳戶（加計利
        息後分別為999,657元、660,544元），同日再以許連蓁
        名義將該帳戶中存款共210 萬元轉匯至許連蓁台銀帳戶
        ，復於翌日（97年8月5日）以許連蓁名義之取款條，自
        台銀帳戶內提領110萬元後， 分別存入55萬元至許銘輝
        之子許恒碩、許銘杰之女許雅淳帳戶之事實，為兩造所
        不爭執，並有定存單、領息憑條代支出傳票、匯款單、
        存入憑條、取款憑條等在卷可稽（見原審審重訴字卷頁
        32-43）。
    ２、許連蓁主張系爭存款110 萬元係許銘輝、許銘杰未經其
        同意而盜領等語，為許銘輝、許銘杰所否認。則許連蓁
        就許銘輝、許銘杰有不法盜領存款之侵權行為或不當得
        利之事實，自應負舉證之責任。經查：
      (1)按贈與，因當事人一方以自己之財產，為無償給與於他
        方之意思表示，經他方允受而生效力，民法第406 條定
        有明文。足見贈與係諾成契約，苟其契約成立，債務人
        即應受此契約之拘束。本件許連蓁於97年8月5日以自己
        為贈與人，訴外人許恒碩、許雅淳為受贈人，訂立贈與
        契約（下稱系爭贈與契約），約定將現金110 萬元贈與
        許恒碩、許雅淳（各55萬元），嗣於97年8 月12日申報
        並繳清贈與稅之事實，有經許連蓁簽名、蓋章之贈與契
        約，及贈與稅繳清證明書在卷可憑（見審重訴字卷頁15
        1-152）。 又許連蓁對其於系爭贈與契約上之簽章真正
        ，並不爭執，足見其已為無償給與許恒碩、許雅淳各55
        萬元之表示，而許雅淳亦於系爭贈與契約上蓋章為允受
        之表示，且許雅淳及許恒碩分別以帳戶受領存入之款項
        55萬元，亦堪認均有允受贈與之意。則許連蓁僅以許恒
        碩未於系爭贈與契約上簽章為由，否認系爭贈與契約之
        效力，尚不足採。
      (2)至許連蓁另主張系爭贈與契約上之簽章係遭許銘輝、許
        銘騙取云云，惟並未具體指明並舉證證明許銘輝、許銘
        被有何詐騙許連蓁於贈與契約簽名之事實，上開主張已
        難遽採，況許連蓁復未發見被詐欺簽立系爭贈與契約後
        1 年內為撤銷贈與之意思表示，自無從影響系爭贈與契
        約之效力。準此，許銘輝、許銘杰辯稱係依系爭贈與契
        約之約定，於97年8 月5日自上訴人台銀帳戶內提領110
        萬元，分別存入許恒碩、許雅淳帳戶各55萬元等語，尚
        非無據，即難認許銘輝、許銘杰有何盜領存款之不法侵
        權行為。況系爭存款之受領人為許恒碩、許雅淳，亦難
        認許銘輝、許銘杰受有不當得利之可言。是許連蓁依侵
        權行為或不當得利之法律關係，請求許銘輝、許銘杰給
        付110 萬元並加計法定遲延利息，均無理由，不應准許
        。
  (三)關於許連蓁請求許銘輝、許銘杰返還租金140萬元及押租
      金80萬元之爭點：
    １、上訴人前於96年3 月7日將系爭房屋1樓出租予訴外人劉
        淑霞，雙方簽訂租賃契約並經公證，約定租賃期間自96
        年3月27日起至99年3月26日，每月租金20萬元，押租金
        80萬元。劉淑霞因此將所簽發面額20萬元之支票12紙及
        到期日為97年9 月19日之80萬元定存單，存入許連蓁聯
        邦銀行帳戶內以給付1 年份之租金及押租金。嗣許銘輝
        、許銘杰於97年8月26日兌領許連蓁未到期之租金支票7
        紙共140萬元及80萬元押租金定存單，合計領取220萬元
        等情，為兩造所不爭執，並有房屋租賃契約、公證書、
        票據領回申請書、聯邦銀行儲蓄存款單附卷可稽（見原
        審審重訴卷頁29-30、44-48），堪信為真。
    ２、許連蓁主張許銘輝、許銘杰未經其同意兌領取得系爭租
        金及押租金等語；為許銘輝、許銘杰所否認，並辯稱：
        其等已於97年8月登記取得系爭1樓房屋所有權，自有權
        領取系爭租金及押租金，此亦經兩造合意等語。經查：
      (1)兩造於97年8月4日訂立系爭買賣契約，內容約定許連蓁
        以80,200元之價格將系爭1 樓房屋出售予許銘輝6/10、
        許銘杰4/10；許連蓁並於97年8月12日將系爭1樓房屋以
        買賣為登記原因，移轉登記為許銘輝、許銘杰共有（持
        分各為6/10、4/10）之事實，為兩造所不爭執，已如上
        述。而系爭買賣契約第2 條約定：「付款期限及移交不
        動產方法：捌萬貳百元整（簽訂本契約當日於銀行轉帳
        交付）、並完成交屋手續」（見原審審重訴字卷頁115
        ），並未明文系爭租金、押租金之歸屬，則許銘輝、許
        銘杰以此條約定為據，辯稱：兩造已達成由許銘輝、許
        銘杰於取得系爭1 樓房屋所有權後收取租金、押租金之
        合意云云，難認可採。
      (2)承前所述，許連蓁基於習俗及傳承香火等原因，預立遺
        囑將系爭1 樓房屋分歸許銘輝、許銘杰繼承，嗣基於節
        稅等考量，故兩造提前以買賣為原因辦理系爭1 樓房屋
        移轉登記予許銘輝、許銘杰。準此以觀，堪認兩造就系
        爭房屋之移轉登記核與一般買賣交易有別，尚難逕以買
        賣不破租賃之原則相繩，亦難認許連蓁於提前移轉登記
        系爭1 樓房屋予許銘輝、許銘杰之時，亦有將租金、押
        租金併歸許銘輝、許銘杰取得之相同原因考量。參以系
        爭1樓房屋之租賃契約仍由許連蓁持有，且未到期7紙租
        金支票及押租金定存單，業經承租人先行交付並存入許
        連蓁聯邦銀行帳戶，則除許連蓁另有同意交付上開出租
        相關文件之表示外，衡情應認其意在僅提前移轉系爭1
        樓房屋所有權，仍保留系爭1 樓房屋出租人權利。而許
        銘輝、許銘杰復未能舉出其他證據足資證明兩造已達成
        合意由其等取得系爭1 樓房屋所有權後收取租金、押租
        金，或許連蓁有授權其等兌領系爭租金支票及押租金定
        存單，則許銘輝、許銘杰逕行將未到期之系爭租金支票
        及押租定存單兌領得款據為己有，自屬不法侵害許連蓁
        之財產權。至於許銘輝、許銘杰所辯於兌領後返還80萬
        元押租金予承租人劉淑霞（見本院卷頁144）， 核屬就
        侵權行為所得所為之處分，尚不影響其等侵權行為責任
        之成立。是許連蓁依民法第184條第1項之規定，請求許
        銘輝、許銘杰返還220萬元，為有理由，應予准許。 又
        許連蓁依侵權行為法律關係所為請求，既有理由，其併
        依不當得利法律關係請求擇一判決部分，即無再予審究
        之必要，附此敘明。
五、綜上所述，許連蓁依侵權行為之法律關係，請求許銘輝、許
    銘杰給付220萬元及自起訴狀繕本送達翌日即98年8月25日起
    至清償日止，按年息5%計算之利息，為有理由，應予准許；
    逾此範圍之請求，為無理由，不應准許。是則原審就上開應
    准許部分為許連蓁勝訴之判決，並依聲請分別為准、免假執
    行之宣告，並無違誤。許銘輝、許銘杰上訴意旨就此部分指
    摘原判決不當，求予廢棄，為無理由，應予駁回其上訴。至
    上開不應准許部分，原審為許連蓁敗訴之判決，並駁回其假
    執行之聲請，經核亦無不合，許連蓁上訴意旨就此部分，指
    摘原判決不當，求予廢棄改判，為無理由，應予駁回。
六、本件事證已明，兩造其餘攻擊防禦方法與所舉證據，核與本
    件判決結果不生影響，爰不再逐一論駁，附此敘明。
七、據上論結，本件兩造之上訴，均為無理由，依民事訴訟法第
    449條第1項、第78條，判決如主文。
中    華    民    國   100    年    5     月    17    日
                    民事第十庭
                        審判長法  官  張宗權
                              法  官  林曉芳
                              法  官  鄭純惠
正本係照原本作成。
如不服本判決，應於收受送達後20日內向本院提出上訴書狀，其
未表明上訴理由者，應於提出上訴後20日內向本院補提理由書狀
（均須按他造當事人之人數附繕本）上訴時應提出委任律師或具
有律師資格之人之委任狀；委任有律師資格者，另應附具律師資
格證書及釋明委任人與受任人有民事訴訟法第466 條之1第1項但
書或第2 項（詳附註）所定關係之釋明文書影本。如委任律師提
起上訴者，應一併繳納上訴審裁判費。
中    華    民    國   100    年    5     月    20    日
                              書記官  劉麗芬
附註：
民事訴訟法第466條之1（第1項、第2項）：
對於第二審判決上訴，上訴人應委任律師為訴訟代理人。但上訴
人或其他法定代理人具有律師資格者，不在此限。
上訴人之配偶、三親等內之血親、二親等內之姻親，或上訴人為
法人、中央或地方機關時，其所屬專任人員具有律師資格並經法
院認為適當者，亦得為第三審訴訟代理人。